【裁判字號】    97,訴,573
【裁判日期】    980326
【裁判案由】    分割共有物
【裁判全文】
臺灣嘉義地方法院民事判決               97年度訴字第573號
原      告  戊○○
訴訟代理人  蕭敦仁律師
複代理人    楊漢東律師
            黃文力律師
被      告  丁○
            甲○
            乙○○○
上  一  人
訴訟代理人  賴坤志律師
被      告  丙○○
上列當事人間分割共有物事件，於民國98年3 月12日言詞辯論終
結，本院判決如下：
    主      文
兩造共有坐落嘉義縣太保市○○段００六二地號土地如嘉義縣水
上地政事務所民國九十八年一月七日土地複丈成果圖分割方案二
甲所示部分之土地（面積八十四點一九平方公尺）分配於被告丁
○；乙所示部分之土地（面積三百四十一點一四平方公尺）分配
於被告丙○○；丙所示部分之土地（面積二百一十三點五六平方
公尺）分配於原告；丁所示部分之土地（面積一百九十三點一五
平方公尺）分配於被告乙○○○；戊所示部分之土地（面積八百
三十二點零四平方公尺）分配於被告甲○。
訴訟費用由原告負擔百分之十三、被告丁○負擔百分之五、被告
乙○○○負擔百分之十一、被告丙○○負擔百分之二十一，其餘
由被告甲○負擔。
    事實及理由
甲、原告主張：(一)坐落於嘉義縣太保市○○段0062地號土地（地
    目：建，面積0.166408公頃，下稱系爭土地）為兩造所共有
    ，原告及被告丁○、甲○、乙○○○、丙○○之應有部分各
    為600 分之77及1,680 分之85、6 分之3 、112 分之13、
    600 分之123 。系爭土地並無因物之使用目的不能分割或契
    約定有不分割之情事，兩造亦無法達成分割之協議。(二)如嘉
    義縣水上地政事務所民國98年1 月7 日土地複丈成果圖分割
    方案一（下稱分割方案一）所示分割方法，各共有人所分得
    之土地形狀均屬方正，有利於土地之利用，應為可採；惟若
    被告乙○○○同意於辦理分割登記後1 個月內自動將占用他
    人土地如同地政事務所97年8 月22日土地複丈成果圖（下稱
    建物現狀圖）B 所示部分之建物拆除及將分割方案二丁所示
    部分與土地經界線間之三角形土地交給被告丙○○，原告亦
    同意按分割方案二所示之分割方法為分割等語，並聲明：請
    求按分割方案一所示為分割。
乙、被告方面：
一、被告乙○○○則以：依分割方案一所示分割方法分割者，將
    致使被告乙○○○所有如建物現況圖A 、B 所示建物之一部
    遭拆除，對被告乙○○○不公平。若原告同意依分割方案二
    所示分割方法為分割，被告乙○○○同意於辦理分割登記後
    1 個月內將前揭建物現況圖B 所示建物占用他人土地之部分
    拆除，並將分割方案二丁所示部分土地與鄰地經界線之三角
    形部分土地交付與被告丙○○等語作為抗辯，爰聲明：請求
    依分割方案二所示為分割。
二、被告甲○未於言詞辯論期日到場，但於調解期日陳稱略以：
    同意原告所提之分割方案等語。
三、被告丁○未於言詞辯論期日到場，但於調解期日陳稱略以：
    只要路是直得就好，同意原告所提之分割方案等語。
四、被告丙○○未於最後言詞辯論期日到場，但據其之前到場陳
    稱略以：同意原告所提之分割方案等語。
丙、得心證之理由：
一、被告丁○、甲○、丙○○經合法通知，未於言詞辯論期日或
    最後言詞辯論期日到場，核無民事訴訟法386 所列各款情形
    ，爰依原告之聲請，由其一造辯論而為判決。
二、原告主張系爭土地為兩造共有，無因物之使用目的而不能分
    割或訂有不分割之契約之情事，兩造就分割之方法復不能達
    成分割之協議等情，有土地登記謄本為證，復為被告所不爭
    執，堪信為真實。又建物現況圖A 、B 所示建物、C 所示建
    物及D 、E 、F 所示建物分別為被告乙○○○、丙○○及甲
    ○所有，業據本院勘驗屬實並囑託嘉義縣水上地政事務所置
    有建物現狀圖在案。
三、按「各共有人，得隨時請求分割共有物。但因物之使用目的
    不能分割或契約訂有不分割之期限者，不在此限。」、「共
    有物之分割，依共有人協議之方法行之。分割之方法，不能
    協議決定，或於協議決定後因消滅時效完成經共有人拒絕履
    行者，法院得因任何共有人之聲請，命為左列之分配：一、
    以原物分配於各共有人。二、變賣共有物，以價金分配於各
    共有人。」民法第823 條第1 項、第824 條第1 項、第2 項
    分別定有明文。又分割方法，法院除可自由裁量，亦應參酌
    當事人之聲明、共有物之性質、使用現況、價格、經濟效用
    及全體共有人之利益等因素，而為適當之分配，要以維持全
    體共有人之公平為標準。經查：本件若依分割方案一所示分
    割方法分割，各共有所取得之土地，固然因形狀方正而有利
    於土地之利用，但此分割方案將致被告乙○○○所有且目前
    居住之如建物現況圖A 所示建物一部遭拆除，而不利於社會
    經濟及被告乙○○○；至按分割方案二所示分割方法分割，
    雖可以保留被告乙○○○前揭A所 示建物不被拆除，但被告
    丙○○所分得之乙所示之土地，其形狀不規則而不利於單獨
    利用，對被告丙○○不公平，惟原告即被告丙○○之配偶主
    張被告乙○○○若同意於辦理分割登記後1 個月內自動將占
    用他人土地如建物現狀圖B 所示建物拆除及將分割方案二丁
    所示部分土地與鄰地經界線間之三角形土地交給被告丙○○
    ，原告則同意按分割方案二所示之分割方法為分割等語，而
    被告乙○○○則表示同意於辦理分割登記後1 個月內將建物
    現況圖B 所示建物占用他人土地之部分拆除，並將分割方案
    二丁所示部分土地與鄰地經界線之三角形部分土地交付與被
    告丙○○等語，且原告與被告丙○○為夫妻，依分割方案二
    所示分割方法將丙、乙所示部分土地分別分配於原告、被告
    丙○○，因該2 部分之土地毗鄰，若合併利用，其形狀尚屬
    方正，亦無難以利用之情事。綜上，本院審酌系爭土地之條
    件、使用現狀、整體利用之效益、各共有人之利益、兩造所
    提分割方案之優劣及兩造之意願等情，認依分割方案二所示
    分割方法為分割，較符合各共有人之利益、公平及意願，爰
    判決如主文第1 項所示。
丁、訴訟費用之負擔：按因共有物分割、經界或其他性質上類似
    之事件涉訟，由敗訴當事人負擔訴訟費用顯失公平者，法院
    得酌量情形，命勝訴之當事人負擔其一部，民事訴訟法第80
    條之1 定有明文。查分割共有物之訴，係因各共有人無法以
    協議決定分割方法而由其中一部共有人提起，為必要之共同
    訴訟，是不論原告之起訴或被告之應訴實因訴訟性質所不得
    不然，故其等所為主張或抗辯自為伸張或防衛權利所必要，
    是以本院認本件之訴訟費用應由兩造按其應有部分之比例分
    擔，較為公允，爰諭知如主文第2 項所示。
中    華    民    國    98    年    3     月    26    日
                  民事第一庭  法  官  林望民
正本係照原本作成。
如不服本判決，應於送達後20日內，向本院提出上訴狀。
中    華    民    國    98    年    3     月    26    日
                              書記官  陳慶時


司法院資訊處製作；財團法人民間司法改革基金會備份。
